臺北高等行政法院判決
　　　　　　　　　　　　　　　　　　 96年度訴字第00121號
　　　　　　　　　　　　　　　.
原　　　告　臺灣菸酒股份有限公司
代　表　人　甲○○（董事長）
訴訟代理人　丁○○
複　代理人　俞昌瑋律師　　　（兼送達代收人）
被　　　告　經濟部智慧財產局
代　表　人　蔡練生（局長）
訴訟代理人　丙○○
參　加　人　乙○○
上列當事人間因商標異議事件，原告不服經濟部中華民國95年11
月16日經訴字第09506182830號訴願決定，提起行政訴訟，並經
本院裁定命參加人獨立參加本件被告之訴訟。本院判決如下：
　　主  文
原告之訴駁回。
訴訟費用由原告負擔。
　　事  實
一、事實概要：參加人於民國（以下同）93年05月07日以「台灣
    王牌」商標，指定使用於商標法施行細則第13條所定商品及
    服務分類表第32類之「蘇打水、...、製啤酒用蛇麻子汁」
    等商品，向被告申請註冊，經被告審查核准列為註冊第0000
    000號商標。嗣原告以該註冊商標有違商標法第23條第1項第
    13款之規定，對之提起異議。案經被告審查，以95年08月29
    日中台異字第940309號商標異議審定書為異議不成立之處分
    。原告不服，提起訴願，經訴願決定駁回，原告猶未甘服，
    遂向本院提起行政訴訟。本院因認本件訴訟之結果，參加人
    之權利或法律上利益將受損害，乃依行政訴訟法第42條第1
    、3項規定，依職權裁定命參加人獨立參加本件被告之訴訟
    。
二、兩造聲明：
　(一)原告聲明：
  1.原處分及訴願決定均撤銷。
  2.被告應將第0000000號「台灣王牌」商標之註冊撤銷。
  3.訴訟費用由被告負擔。
　(二)被告聲明：
  1.駁回原告之訴。
  2.訴訟費用由原告負擔。
三、兩造之主張：
甲、原告主張：
  (一)按商標「相同或近似於他人同一或類似商品或服務之註冊商
    標或申請在先之商標，有致相關消費者混淆誤認之虞者」，
    不得註冊，為商標法第23條第1項第13款本文所明定。商標
    近似係指二商標予人之整體印象有其相近之處，若以之標示
    在相同或類似商品上，以具有普通知識經驗之消費者，於購
    買時施以普通之注意，可能會有所混淆而誤認二商品來自同
    一來源或誤認不同來源之間有所關聯（被告公告之「混淆誤
    認之虞」審查基準5.2.1參照）。所謂有致消費者混淆誤認
    之虞，係指商標給予消費者的印象，可能致使消費者混淆誤
    認商品之來源，包括誤認來自不同來源的商品為來自同一來
    源，或者誤認二商標之使用人間存在關係企業、授權關係、
    加盟關係或其他類似關係。其中商標近似及商品類似二項要
    素，為判斷混淆誤認必須具備之要件外，並得參酌其他要素
    加以整體判斷。
  (二)兩造商標構成近似，原處分及訴願決定顯有錯誤：
  1.依據前揭審查基準之規定，二商標標示於相同或類似之一般
    商品是否將引致「相關」消費者產生混淆而誤認其來源，作
    為判斷此二商標是否構成近似之根據，其所指之「相關消費
    者」係以具有普通知識經驗之消費者而言，不必具有特別之
    專業知識經驗（特殊商品例外）。就文字商標而言；僅需單
    純從字面即可判別，而非熟知歷史典章制度之專業者始能判
    斷之消費者。惟訴願決定「引據歷史典籍『沈括夢溪筆談』
    認『金牌』原為宋代遞送緊急文件，如敕書及軍機要務之類
    ，以木牌朱漆金字，以快馬傳遞，現代則意為運動競技時第
    一名的獎牌；『王牌』依國語活用辭典所載係為撲克牌中的
    主牌、將牌，現多喻為爭強競勝中最有力量的人物、勢力或
    手段，俗稱具有關鍵性，可影響大局的人或物」，並依此歷
    史典章及辭典所載而認定「『金牌』與『王牌』不構成近似
    」，其認定顯然與前揭審查基準之精神相違背。
  2.查參加人系爭註冊第0000000號「台灣王牌」商標其所指定
    使用之商品主要在於各類啤酒產品，以商標圖樣與商品名稱
    併列時，予人整體印象為表徵「台灣王牌啤酒」、「台灣王
    牌生啤酒」、「台灣王牌黑啤酒」等。系爭商標與原告據以
    異議註冊第0000000號「金牌台灣啤酒」、第0000000號「金
    牌台灣啤酒及圖」、第699486號「台灣啤酒TAIWAN BEER及
    圖」、第754881號「台灣啤酒TAIWAN BEER」等商標圖樣相
    較，兩造商標前2字均為「台灣」，第3、4字雖一為「王牌
    」一為「金牌」，惟查無論「王牌」或「金牌」均係自我標
    榜之形容詞，用以表達最優、最佳之意，例如「金牌選手」
    、「王牌選手」，故「金牌」與「王牌」之觀念文義相同。
    而「台灣王牌」與「台灣金牌」整體之外觀極為彷彿，讀音
    亦復近似，「台灣王牌」首重在「台灣」2字，與據以異議
    註冊第699486、754881號「台灣啤酒」商標之主要部份相同
    ，於異時異地隔離觀察，易使人產生相關聯系列商標之聯想
    ，有使普通知識經驗之商品購買人產生混淆誤認之情事，應
    屬構成近似之商標。
  3.兩造商標均有主要字詞「台灣」2字，即應屬近似商標：
    (1)按「文字商標是否近似，在組合或複合字詞之間以及與單
      一字詞之間，觀察時應先探求組合或複合字詞中，是否有
      主要字詞與形容字詞之分，若有，原則上應以主要字詞為
      比對客體。...形容字詞，尚非商品/服務消費者辨識的主
      要依據，可減低其考量之比重。」為前揭審查基準5.2.6.
      6所載。
    (2)查「台灣」2字為原告據以異議諸商標中之主要部分，在
      啤酒類商品唯原告享有專用權，已成為「著名商標」；且
      據以異議諸商標就「台灣啤酒」使用在第32類啤酒商品上
      已屬著名商標，其中「台灣」為商標之主要字詞固無疑義
      。
    (3)據以異議「台灣金牌啤酒」商標中「台灣」仍為商標之主
      要字詞，「金牌」則為前述基準所指之形容字詞；在系爭
      商標中「台灣」為主要字詞，「王牌」為形容字詞，依審
      查基準之原則為近似之比對，兩造商標既均有主要字詞「
      台灣」2字，即屬近似商標，且其表述方法易使人誤以為
      參加人之「台灣王牌啤酒」與原告「台灣金牌啤酒」為同
      系列產品或相關產品。參加人雖舉同業界間以「台灣」2
      字作為商標字根的圖樣為例，惟其絕大部分之指定商品不
      是啤酒，有一些則為獨樹一格的圖樣，並無主要字詞與形
      容字詞之分，被告不察以有併存先例而認為本案無混淆誤
      認之情事，實有違混淆誤認之審查原則。
  4.消費者購買商品若非憑藉唱呼方式進行交易，即不能以讀音
    不同做為比對之方法：
    (1)兩造商標為比對時，因其指定商品皆為啤酒，並非以唱呼
      為主要行銷方式，且銷售通路均為一般超市或賣場，故應
      著重在外觀及觀念，於異時異地之比對，始符審查基準揭
      示之原則。
    (2)本案在外觀及觀念，異時異地隔離觀察之判別方式，實無
      法使一般具普通知識經驗之消費者，正確地區別兩商標所
      標示商品之來源，並無而產生混淆誤認，原處分仍以讀音
      上有差異作為認定不近似之理由，誠屬謬誤。
  (三)相關消費者對原告據以異議諸商標之產品之熟悉程度：
  1.原告「台灣啤酒」、「台灣金牌啤酒」在台灣啤酒市場占有
    率達70%以上；「台灣啤酒」獲77年澳洲商業雜誌與評酒協
    會主辦之「亞洲啤酒品嚐賽」金牌獎；「台灣啤酒」、「台
    灣金牌啤酒」經「台灣突破雜誌」評為91、92年消費者心目
    中最理想品牌；91年09月、92年02月「酒客雜誌」將「台灣
    啤酒」及「台灣金牌啤酒」評為啤酒類暢銷排行榜第一名。
  2.原告就據以異議諸商標已投下大量廣告促銷費用，相關證物
    已呈被告附卷，且經被告認定為著名商標在案；反之，系爭
    商標迄今並無任何品牌商品行銷於市場，參加人不思自創品
    牌，竟以極為近似之商標圖樣申請註冊，並指定使用於類似
    之商品，企圖利用據以異議諸商標之知名度及消費者對該品
    牌熟悉度，顯屬違反誠信之搭便車行為，企圖使消費者混淆
    誤認兩商品係來自同一來源或誤認二商標使用人間存有關係
    企業、授權關係、加盟關係或其他類似關係而予以誤購，其
    具有惡意抄襲之不良企圖甚為明確。
  (四)綜上所陳，原處分及訴願之決定均有違誤，為此懇請鈞院鑒
    核賜准判決如訴之聲明，以維法制，實感德便。
乙、被告主張：
  (一)查系爭「台灣王牌」商標與據以異議諸商標相較，二者圖樣
    上中文固有相同之「台灣」2 字，然而「台灣」為地域名稱
    ，又以「台灣」結合其他文字作為商標圖樣指定使用於酒、
    啤酒等商品獲准註冊者，不乏其例（凡此有被告商標註冊簿
    資料附卷可稽）。是以，一般消費者尚不因商標圖樣上均有
    「台灣」2 字，即對其所表彰商品來源產生混淆誤認。
  (二)系爭商標圖樣除「台灣」2 字外，另結合有「王牌」2 字，
    與據以異議註冊第699486、754881號等商標圖樣之「台灣啤
    酒」或據以異議註冊第0000000 、0000000 號等商標圖樣為
    「台灣」、「金牌」、「啤酒」之組合文字，無論於外觀或
    讀音上皆屬有別；又「金牌」或「王牌」雖為標榜暗示用辭
    ，然而「金牌」係指金質獎牌，乃頒給競賽中獲得第一名者
    ；「王牌」則係比喻最重要、最有影響力者，其意義不同，
    故二者商標圖樣予人印象亦有差異。
  (三)綜合前述，兩造商標以具有普通知識經驗之消費者，於購買
    時施以普通之注意，應無混淆而誤認二商品來自同一來源或
    誤認不同來源之間有所關聯，非屬構成近似之商標，自無前
    揭商標法第23條第1 項第13款規定之適用。被告原處分洵無
    違誤，敬請駁回原告之訴。
丙、參加人經合法通知未於言詞辯論期日到場，亦未提出任何書
    狀為主張。
　　理  由
一、按商標「相同或近似於他人同一或類似商品或服務之註冊商
    標或申請在先之商標，有致相關消費者混淆誤認之虞者」，
    不得註冊，為商標法第23條第1 項第13款所明定。上開條款
    規定之適用，係以兩造商標相同構成近似為前提要件，倘兩
    造商標非屬相同或構成近似，即無該條款規定之適用。
二、本件係參加人前於93年05月07日以「台灣王牌」商標，指定
    使用於商標法施行細則第13條所定商品及服務分類表第32類
    之「蘇打水、... 、製啤酒用蛇麻子汁」等商品，向被告申
    請註冊，經被告審查核准列為註冊第0000000 號商標。嗣原
    告以該註冊商標有違商標法第23條第1 項第13款之規定，對
    之提起異議。案經被告審定為「異議不成立」之處分。原告
    則不服，為如事實欄所載之主張。是本件應審究者厥為系爭
    商標與據以異議商標是否屬相同或構成近似。
三、本院判斷如下：
  (一)按商標近似係指二商標予人之整體印象有其相近之處，若其
    標示在相同或類似的商品╱服務上時，以具有普通知識經驗
    之消費者，於購買時施以普通之注意，可能會有所混淆而誤
    認二商品╱服務來自同一來源或誤認不同來源之間有所關聯
    （審查基準5.2.1 參照）。另按判斷商標近似，應以商標圖
    樣整體為觀察；此乃係由商標呈現在商品之消費者眼前的是
    整體圖樣，而非割裂為各部分分別呈現。而商標外觀近似係
    指商標圖樣之構圖、排列、字形、設色等，有產生混同誤認
    之虞者。
  (二)查本件系爭註冊第0000000 號「台灣王牌」商標係由中文「
    台灣王牌」四字所構成，而據以異議註冊第0000000 號「台
    灣金牌啤酒」、第754881號「台灣啤酒TAIWAN BEER 」等商
    標，係由單純中文或中、外文結合之「台灣金牌啤酒」、「
    台灣啤酒TAIWAN BEER 」所構成；另據以異議註冊第000000
    0 號「金牌台灣啤酒及圖」、第699486號「台灣啤酒TAIWAN
    BEER及圖」等商標，或以文字「台灣啤酒」、「TAIWAN BEE
    R 」結合稻穗圖形及酒桶型外框、或以「金牌台灣啤酒」結
    合一墨底橢圓粗框所組成。二者相較，雖其均有相同之中文
    「台灣」字樣；然該「台灣」二字為地名，自非任何人所得
    專用，本不具識別性，故以之作為商標圖樣，其保護性本較
    薄弱；況以「台灣」結合其他文字作為商標圖樣指定使用於
    酒、啤酒等商品獲准註冊者，不下百例；又「金牌」一詞，
    意為運動競技時第1 名的獎牌，而「王牌」乃喻為爭強競勝
    中最有力量的人物、勢力或手段，俗稱具有關鍵性、可影響
    大局的人或物。足認二者各有字義，且在日常生活中習用已
    久，一般人皆可輕易分辨。是以，二者標章圖樣互異，以具
    有普通知識經驗之消費者，於消費時施以普通所用之注意，
    就其主要部分異時異地隔離觀察結果，並無混同誤認之虞，
    故二者非屬近似之標章圖樣。
四、綜上所述，系爭商標與據以異議之商標並非近似，系爭商標
    自無商標法第23條第1 項及第13款規定之適用。原處分所為
    「異議不成立」之處分，要無不合。訴願決定予以維持，亦
    無違誤；原告執此指摘，訴請撤銷訴願決定及原處分，並請
    求被告應將第0000000 號「台灣王牌」商標之註冊撤銷之處
    分，均為無理由，應予駁回。
五、本件事證已明，兩造其餘主張或答辯，已與本院判決結果無
    涉，爰毋庸一一論列，併此敘明。
據上論結，本件原告之訴為無理由，爰依行政訴訟法第98條第1
項前段，判決如主文。
中　　華　　民　　國　　96　　年　　9　　月　　27　　日
                       第七庭審判長法  官　林育如
                                   法  官  林玫君
                                   法  官  黃秋鴻
上為正本係照原本作成。
如不服本判決，應於送達後20日內，向本院提出上訴狀並表明上
訴理由，如於本判決宣示後送達前提起上訴者，應於判決送達後
20日內補提上訴理由書（須按他造人數附繕本）。
中　　華　　民　　國　　96　　年　　9　　月　　27　　日
 　　  　　　　　　　 　　  　     書記官  林苑珍
